【裁判字號】    98,上易,306
【裁判日期】    981023
【裁判案由】    傷害
【裁判全文】
臺灣高等法院高雄分院刑事判決         98年度上易字第306號
上  訴  人  臺灣高雄地方法院檢察署檢察官
上  訴  人
即  被  告  乙○○
指定辯護人  本院公設辯護人  于欣潔
上列上訴人等因被告傷害案件，不服臺灣高雄地方法院97年度易
字第1114號中華民國98年2 月27日第一審判決（起訴案號：臺灣
高雄地方法院檢察署97年度調偵字第436 號、偵字第881 號），
提起上訴，本院判決如下：
    主  文
上訴駁回。
乙○○緩刑貳年，緩刑期內付保護管束。
    事  實
一、乙○○與甲○○均係高雄市○○區○○路2 號高雄第一科技
    大學跆拳道社之社員，民國96年9 月20日晚上8 時許，為因
    應社團之表演活動，在位於該校之學生活動中心內，由甲○○持踢靶供乙○○作跆拳道熱身練習，乙○○本應注意於持
    靶練習時，練習者僅能作踢靶練習，除非告知持靶者，否則
    不得作後迴旋空踢等危險動作，而依當時情況，亦無不能注
    意之情事，詎竟疏未注意，未依規定先予告知，即貿然以後
    迴旋踢之方式空踢，致不慎踢中甲○○頭部，致甲○○受有
    左眼眶骨骨折、鼻骨骨折、左眼球挫傷之普通傷害。
二、案經甲○○訴由高雄縣政府警察局岡山分局報告臺灣高雄地
    方法院檢察署檢察官偵查起訴。
    理  由
壹、證據能力部分：
一、證人即告訴人甲○○之警詢筆錄部分：
    證人甲○○於警詢時之證述，係被告以外之人於審判外之言
    詞陳述，依刑事訴訟法第159 條第1 項規定，原則上並無證
    據能力，且查無同法第159 條之1 至第159 條之5 所規定傳
    聞證據例外之情形，依上開說明，應認告訴人甲○○於警詢
    時之陳述，並無證據能力。
二、證人甲○○、丁○○之偵查筆錄：
    按被告以外之人於偵查中向檢察官所為陳述，除顯有不可信
    之情況者外，得為證據，刑事訴訟法第159 條之1 第2 項定
    有明文。偵查中對被告以外之人所為之偵查筆錄，或被告以
    外之人向檢察官所提之書面陳述，性質上均屬傳聞證據。惟
    現階段刑事訴訟法規定檢察官代表國家偵查犯罪、實施公訴
    ，依法其有訊問被告、證人及鑑定人之權，證人、鑑定人且
    須具結，而實務運作時，檢察官偵查中向被告以外之人所取
    得之陳述，原則上均能遵守法律規定，不致違法取供，其可
    信度極高。職是，被告以外之人前於偵查中已具結而為證述
    ，除反對該項供述得具有證據能力之一方，已釋明「顯有不
    可信之情況」之理由外，不宜即遽指該證人於偵查中之陳述
    不具證據能力。上開證人於偵查中之證述部分，既均經具結
    ，又無證據證明顯有不可信之情況，依前開說明，應均具有
    證據能力。
四、本判決所引用之其他證據資料，其中傳聞證據部分，縱無刑
    事訴訟法第159 條之1 至第159 條之4 或其他規定之傳聞證
    據例外情形，亦因被告、辯護人、檢察官均同意可作為證據
    使用，依刑事訴訟法第159 條之5 第1 項之規定，本院審酌
    各該傳聞證據並非違法取得，與待證事項具關聯性，認以之
    作為證據係屬適當，具有證據能力。
貳、實體部分：
    訊據上訴人即被告乙○○固承認於上開時地，以後迴旋踢踢
    傷告訴人乙節，惟矢口否認有何過失傷害犯行，辯稱：踢完
    靶後，本來就可以作空踢；伊並非故意或過失踢傷告訴人，
    係告訴人未自行閃躲才會被踢傷等語。經查：
一、被告於96年9 月20日晚上8 時許，在高雄市○○區○○路2
    號高雄第一科技大學之學生活動中心內，於告訴人持跆拳道
    之踢靶供被告熱身練習時，被告以後旋踢方式踢中告訴人頭
    部，致告訴人受有左眼眶骨骨折、鼻骨骨折、左眼球挫傷之
    傷害等情，業據證人即告訴人、證人丁○○於偵查或原審審
    理中證述明確（偵卷一第22頁、偵卷二第12頁至第14頁、原
    審卷二第97、100 、104 頁），復有長庚紀念醫院96年11月
    8 日診字第42627 號診斷證明書在卷可參（偵卷二第7 頁）
    ；且為被告及辯護人所不爭執（原審卷一第42至43頁），此
    部分事實，堪以認定。
二、亟待究明者，為被告於練習踢靶後，欲對持靶之告訴人作後
    迴旋踢之空踢動作，依規定是否須先告知？經查：
  (一)按一般（跆拳）練習空踢之動作：1.無人持靶練習時：(1)原
    地練習：於許可之空間踢擊教練授予之踢擊動作或練習基本
    踢法。(2)連續攻擊練習：單獨前進連續空踢攻擊或配合腳步
    移位做反擊之動作等模擬自我訓練。2.有人持靶練習時：(1)
    原地練習：依教練所授予之踢擊動作練習或自己請對方持靶
    並予告知踢何動作，並測定目標、定距離再予實際踢擊正確
    目標。(2)連續攻擊練習：攻擊練習者在設定連續踢擊動作時
    ，亦得告知持靶人，以利攻擊練習者及持靶人能相互配合前
    進攻擊或反擊，期能達到動作、速度、反應之展現。3.但如
    雙方係穿戴頭盔、護具、護襠（陰）、護脛、護肘及護手套
    、牙套等個人裝備時，在「自由對練」練習時，須於標準之
    場地內進行，雙方運動員亦熟悉裁判規則並按體重、實力分
    級練習，雙方均應瞭解得分、警告、扣分等要點，並自由發
    揮所學，展現動作及技術，有中華民國跆拳道協會97年8 月
    19日（97）平跆行字第0970000241號函附卷可稽（原審卷一
    第60頁）。
  (二)目擊證人即案發時之跆拳道社社長丁○○於偵查及原審審理
    時證稱：空踢之目的係在做出動作，不能踢到防守者，練習
    者需拿捏距離，若練習者距離控制得宜則防守者即無須閃躲
    ；持靶練習時，持靶者動作要凝重，下盤要穩，此種狀況下
    ，持靶者不易閃躲，持靶練習時，如果要做空踢之動作，需
    先告知持靶人；96年9 月20日跆拳道社熱身練習時伊在場，
    當日係由其指定熱身之動作，迴旋踢不在練習項目內，只要
    其將靶放在哪裡，就知道要踢靶，練習時如果持踢靶，就要
    踢靶，如果要空踢須先告知持靶人，但如果練習者與持靶人
    默契很好，可以默契代替告知，因後迴旋踢威力太大，所以
    在表演及熱身時，沒有以後迴旋踢做空踢練習，當日伊與告
    訴人持靶時，並無人做迴旋踢空踢之動作，其認為被告踢傷
    告訴人係出於耍帥之心態，並非故意等語明確（偵卷二第13
    頁；原審卷二第95至102 頁）；另一目擊證人丙○○於原審
    審理時亦證稱：踢靶練習之目的係練習踢靶，以人就靶，原
    則上靶在哪裡，攻擊者就攻擊哪裡，但如果有先向持靶人表
    示要空踢，則不受踢靶之限制；空踢時攻擊者需自行拿捏力
    道及距離；一般在練習空踢，會跟熟識之人練習，且會先比
    一下，不會攻擊到人等語（原審卷二第89、93至94頁）。
  (三)綜上可知，所謂空踢係練習者依教練所指定之動作練習，練
    習者需自行拿捏力道及距離；持靶練習係對靶踢擊，須依教
    練之指示踢擊，原則上踢靶練習時，並不會做空踢之練習，
    但若教練有指示之情況下，可以練習空踢；若無教練之指示
    ，而欲進行空踢練習，須先通知持靶人，在未穿戴護具之情
    形下練習空踢，踢擊者須自行拿捏力道及距離，點到為止，
    不能碰觸到持靶者。被告辯稱：踢完靶之後，本來就可以作
    空踢云云，容非有據。
三、次須查明者，為被告對於告訴人所持靶位踢靶後，欲對之加
    作後迴旋踢之空踢動作，有無先告知告訴人，以避免危險之
    發生？
  (一)查證人即告訴人於偵查及原審審理時均證稱：被告做空踢時
    ，事先並未向其告知，亦未做任何手勢等語在卷（偵卷一第
    22頁；原審卷二第108 頁）。被告亦於原審審理時供稱：這
    是我們練習踢靶，純屬誤傷，且先前當我拿靶給甲○○練踢
    時，他一樣也先踢二腳，只是我閃過，沒被踢中；（其他人
    練習踢靶時）基本都是踢1 腳；就是因為我們平常有默契，
    所以踢的時候等於有告知了，且我們已經練習好幾輪，應該
    都已經知道要閃躲等語（原審卷二第頁）。
  (二)參諸告訴人案發時為該社團之前社長，且為中華民國跆拳道
    協會一段會員，被告於大一至大三均參加跆拳道社，並於大
    專院校東方杯跆拳道賽得過第一名，為被告所不爭，並有上
    開跆拳道協會函附卷可考等情相互以觀，堪認被告於嗣後對
    被害人加作後迴旋空踢前，並未以口頭告知或以行動示意告
    訴人，否則，依告訴人上開跆拳資歷，應不至未作基本上之
    閃躲，甚而遭致上開傷害之理。被告所辯：雙方已有默契，
    告訴人都已經知道要閃躲云云，亦非可採。
四、另須查明者為被告是否基於傷害之故意為之，及告訴人所受
    傷勢是否已達重傷害之程度？
  (一)查被告與被害人均為跆拳道社之社員，係好朋友之關係，案
    發前彼此間並無嫌隙仇怨存在，本件應係熱身練習時被告因
    一時偶發之過失行為而衍生之糾紛，客觀上應無傷害告訴人
    之故意存在。
  (二)又查告訴人確受有如事實欄所載之傷害，業如前述，惟告訴
    人係左眼眼窩骨折，雖曾於97年4 月8 日主述偶有複視之情
    況，然而若複視不在正視位置，對生活影響不大，且症狀可
    能會改善，但不會惡化等情，有財團法人長庚紀念醫院97年
    9 月16日（97）長庚院高字第781994號函在卷可考。是客觀
    上告訴人之傷勢，應尚未達到刑法第10條第4 項第1 款所指
    毀敗或嚴重減損一目或二目之視能之重傷害程度，而僅該當
    普通傷害之情狀。
  (三)檢察官認被告案發時係出於傷害之故意，且告訴人之傷勢已
    達重傷害之程度等語，並非有據。
五、末須查明者，為被告所為是否係容許之危險，而得阻卻違法
    ？
  (一)按法律對於法益之保護，並非絕對，而不容許任何之侵害。
    在社會上有些具有正當性且有危險的活動（如球賽、拳賽、
    賽車等等），往往造成傷害，不論係故意為之，抑或過失所
    致，若此之傷害仍評價為具違法性，則此一並不違背社會倫
    理之正常活動，等於受到間接之禁止。承認「可容許危險」
    為一項「超法規阻卻違法事由」，乃基於參賽者認識此一活
    動之危險性，且同意依比賽，在一般危險情況下對身體或生
    命所產生之危害，除非有違背比賽規則之例外狀況發生，否
    則參賽者之傷害行為不具有違法性。且判斷是否屬於「可容
    許危險」之「合理之危險」，應係指行為當時之危險情狀是
    否合理而言，並非以行為所造成之利益侵害結果為斷，以跆
    拳道比賽為例，比賽規則上的一些規定，是基於現實上危險
    係數的統計所形成行為上的抽象準則，是以參與比賽者只要
    係遵循比賽規則而為之行為，如仍造成法益侵害結果，皆應
    認符合該項比賽所允許之合理危險，而不具違法性。
  (二)本件被告以後迴旋踢之方式空踢，並非係遵循練習規則而為
    之行為，業如前述，自非「可容許危險」，而屬「超法規阻
    卻違法事由」，其行為自難阻卻違法。被告及辯護人以：本
    件係容許之合理危險，為超法規阻卻違法事由云云，亦有誤
    會。
六、
  (一)本件被告浸淫跆拳道多年，並曾有優異之比賽成績，其就上
    開練習時之準則規定，實難諉為不知。因之，於持靶練習而
    無教練之指示，亦未事先告知告訴人，且與告訴人並無此項
    練習之默契存在時，即不得擅自對告訴人作後迴旋之空踢動
    作，以避免危險之發生。依當時之情況，亦無不能注意之情
    事，竟疏未注意上開規定，於踢靶後即貿然以後迴旋踢之方
    式空踢，復未適當拿捏力道及距離，致告訴人閃避不及而遭
    踢傷，其有過失甚明。
  (二)按過失傷害罪之相當因果關係，係以行為人過失與被害人傷
    害間有相當因果關係而言。所謂相當因果關係，係指依經驗
    法則，綜合行為當時所存在之一切事實，為客觀之事後審查
    ，認為在一般情形下，有此環境，有此行為之同一條件，均
    可發生同一之結果者，則該條件即為發生結果之相當條件，
    行為與結果即有相當之因果關係。
  (三)本件告訴人確因被告違反上開規定之基礎原因行為，而受有
    如事實欄所示之普通傷害結果，被告之過失行為與告訴人之
    傷害結果間，應具有相當因果關係。事證明確，被告過失傷
    害人之犯行應堪認定。
七、核被告所為，係犯刑法第284 條第1 項前段之過失傷害罪。
    原審認被告罪證明確，並認被告並非出於傷害之故意，公訴
    人依刑法第277 條第1 項之規定起訴，尚有未洽，惟其起訴
    之基本社會事實同一，而依刑事訴訟法第300 條之規定，變
    更起訴法條，改依刑法第284 條第1 項前段、第41條第1 項
    前段，刑法施行法第1 條之1 之規定。併審酌被告因過失造
    成告訴人視能之之受損，且傷勢非輕，其犯後僅承認部分犯
    行，尚未達成民事和解，實屬非是。惟被告素行良好，尚為
    在學學生，雙方原係社友關係，而本件係因社團練習所衍生
    之過失糾紛等其他一切情狀，量處有期徒刑2 月，並斟酌被
    告現猶在學等情，諭知以新台幣1000元折算1 日之易科罰金
    折算標準，核其認事用法，均無不合，量刑亦尚妥適。檢察
    官依告訴人之請求，以被告應係犯傷害致重傷害罪；被告仍
    執前詞，否認犯罪，分別指摘原判決不當，提起上訴，均無
    理由，應予駁回。
八、被告未曾受有刑徒刑以上刑之宣告，有台灣高等法院被告前
    案紀錄表附卷可稽。考量本件係緣自社團內跆拳練習時衍生
    之糾紛，屬偶發之過失犯，刑事非難性不高，被告現猶在學
    ，且於案發後多次探視被害人傷勢，其經此偵審程序及科刑
    之教訓，當已知所警惕，而無再犯之虞，本院認其所宣告之
    刑，以暫不執行為適當，爰併宣告緩刑2 年。惟為加強其法
    治觀念，爰併諭知緩刑期內付保護管束，以觀後效。
九、據上論斷，應依刑事訴訟法第368 條，刑法第74條第1 項第
    1 款、第93條，判決如主文。
本案經檢察官劉玲興到庭執行職務。
中    華    民    國    98    年    10    月    23    日
                  刑事第七庭    審判長法  官  莊飛宗
                                      法  官  黃憲文
                                      法  官  陳明富
以上正本證明與原本無異。
本判決不得上訴。
中    華    民    國    98    年    10    月    23    日
                                      書記官  劉鴻瑛
附錄本案論科法條：
刑法第284 條第1 項：
因過失傷害人者，處6 月以下有期徒刑、拘役或500 元以下罰金
，致重傷者，處1 年以下有期徒刑、拘役或500 元以下罰金。


司法院資訊處製作；財團法人民間司法改革基金會備份。
